臺灣高等法院刑事判決　　　　　　　　95年度上訴字第2856號
上　訴　人
即　自訴人　乙○○
代　理　人　張立業律師
　　　　　　林于椿律師
被　　　告　甲○○
選任辯護人　楊嘉馹律師
上列上訴人因被告妨害秘密案件，不服臺灣臺北地方法院九十五
年度自字第二六號中華民國九十五年七月六日第一審判決，提起
上訴，本院判決如下：
    主  文
上訴駁回。
    理  由
一、自訴意旨略以：被告甲○○係「香港商壹傳媒出版有限公司
    」（以下簡稱壹傳媒公司）之記者，民國九十四年七、八月
    間，自訴人乙○○所任職之臺北市大安區○○○路○段一一
    五號一樓「私立奇豆托兒所」，與離職員工林姿君間有僱傭
    合約糾紛，林姿君遂向壹傳媒公司投訴，而被告為撰寫「奇
    豆托兒所惡扣薪資」一文，於九十四年九月二十三日進行電
    話採訪時，未經自訴人同意加以錄音；並於前往「私立奇豆
    托兒所」現場採訪之際，趁自訴人未覺察時，無故偷拍其相
    片，並將該次之對談內容錄音，嗣擅將自訴人之相片刊登在
    壹傳媒公司九十四年十月六日所出版第二二八期「壹週刊」
    雜誌第十六頁。因認被告甲○○所為涉犯刑法第三百十五條
    之二第二項、第三百十五條之一第二款（原判決漏列）之妨
    害秘密罪嫌。
二、自訴人認被告涉犯上開罪嫌，無非以其接受被告之電話及現
    場採訪時，並未同意拍照及錄音，且「私立奇豆托兒所」內
    並無「園長」之職稱，該篇採訪報導竟稱自訴人為「園長」
    ，顯見其報導內容不實，並提出「壹週刊」第二二八期第十
    六頁「奇豆托兒所惡扣薪資」之圖文報導一篇，為其主要之
    依據。
三、按犯罪事實應依證據認定之，無證據不得認定犯罪事實；又
    不能證明被告犯罪者，應諭知無罪之判決，刑事訴訟法第一
    百五十四條第二項、第三百零一條第一項分別定有明文。而
    所謂認定犯罪事實之證據，係指足以認定被告確有犯罪行為
    之積極證據而言，如未發現相當證據，或證據不足以證明，
    自不能以推測或擬制之方法，以為裁判基礎；認定犯罪事實
    所憑之證據，雖不以直接證據為限，間接證據亦包括在內，
    然而無論直接證據或間接證據，其為訴訟上之證明，須於通
    常一般人均不致有所懷疑，而得確信為真實之程度者，始得
    據為有罪之認定，倘其證明尚未到達此一程度，而有合理之
    懷疑存在時，即難遽採為不利被告之認定；最高法院亦分別
    著有四十年度臺上字第八六號判例、八十八年度臺上字第九
    五四號判決可稽。訊據被告固坦承前開報導之文字部分，係
    伊擔任「壹傳媒公司」記者期間所撰述，且在採訪過程中，
    未經告知自訴人而進行錄音、拍照等事實不諱，但堅決否認
    被訴妨害秘密之犯行，辯稱：伊係接獲「私立奇豆托兒所」
    離職員工林姿君之投訴，指其薪資遭「園長」即自訴人剋扣
    ，遂以電話與自訴人進行聯繫，伊欲採訪之對象即自訴人乙
    ○○本人，此與其頭銜究係「園長」或「所長」無涉，且伊
    稱自訴人為「園長」時，自訴人亦未加以否認；伊係於九十
    四年九月二十三日上午、九月二十八日上午，以電話和自訴
    人進行採訪，另於九十四年九月二十三日下午四時許，與攝
    影同事一同前往「私立奇豆托兒所」親自採訪自訴人，故自
    訴人所指之受採訪時間有誤。又雜誌社外出採訪時，係由攝
    影部門指派攝影記者陪同，因本案時間太久，且搭配之攝影
    記者不固定，已忘記該名攝影記者之姓名。而記者在進行採
    訪時錄音，乃採訪所必要之手段，用以佐證與報導文字內容
    相符，且此錄音並非報導之部分，而係自訴人另案提起民事
    訴訟後，在訴訟中舉證所提出；況當時攝影記者係站在室外
    公共場所向屋內拍攝，對自訴人而言，應無秘密可言；本件
    錄音、錄影，均係一般新聞採訪之正常作為，並無妨害秘密
    等語。
四、經查，被告係「壹傳媒公司」之採訪記者，其於九十四年九
    月二十三日上午、九月二十八日上午，以電話和自訴人進行
    採訪，並於九十四年九月二十三日下午四時，親自前往「私
    立奇豆托兒所」採訪自訴人，且均在未經告知自訴人之情形
    下予以錄音、攝影，並撰寫「奇豆托兒所惡扣薪資」一文，
    刊登在九十四年十月六日所出版第二二八期「壹週刊」雜誌
    第十六頁之事實，業據被告在本院審理中供承在卷，核與自
    訴人指訴之情節相符，並有上開「壹週刊」報導一份、錄音
    紀錄譯文二份附卷可稽，自屬實在。是被告在進行新聞採訪
    時，未經受訪對象之同意，進行錄音、攝影之事實，洵堪認
    定。則本案應審者，厥為記者進行採訪時，未經告知之錄音
    、錄影，是否屬刑法妨害秘密罪所處罰之客體。而本件被告
    及其辯護人對自訴人所主張下列所引用之證據資料（已扣除
    當庭捨棄之部分），均同意有證據能力，先予敘明。
五、按「有左列行為之一者，處三年以下有期徒刑、拘役或三萬
    元以下罰金：（一）無故利用工具或設備窺視、竊聽他人非
    公開之活動、言論或談話者。（二）無故以錄音、照相、錄
    影或電磁紀錄竊錄他人非公開之活動、言論或談話者」「．
    ．．意圖營利散布、播送、販賣而有前條第二款之行為者，
    亦同」，刑法第三百十五條之一及第三百十五條之二第二項
    分別定有明文，此所謂「無故」，係指無正當理由而言。被
    告為壹傳媒公司之記者，負有新聞採訪之責任，其所為「新
    聞自由」應受憲法第十一條之保障。我國憲法第十一條規定
    「人民有言論、講學、著作及出版之自由」之保障，「新聞
    自由」屬於該條所保障之範圍，已據司法院大法官會議釋字
    第三六四號、第五０九號解釋在案。而憲法保障新聞自由之
    目的，在於保障新聞媒體之獨立性及完整性，俾以維持新聞
    媒體之自主性，使其提供未被政府控制或影響之資訊、意見
    及娛樂，從而促使人們對於政府及公共事務之關心，並進而
    引起公眾討論，而能善盡監督政府之功能。又新聞之獲得，
    主要來自新聞記者之採訪，而採訪錄音為採訪內容之佐證，
    如採訪者與被採訪者對於報導內容有所爭執，該採訪錄音即
    得為證明該次採訪所得之內容，該採訪方式恆屬常見，自屬
    「新聞自由」之一環。再者，採訪時對受訪者之攝影亦為其
    報導內容之一部，通常係媒體強調其報導真實性、讓閱聽者
    有臨場性而然，當亦屬「新聞自由」之一環。雖然，對受訪
    者錄音、拍攝受訪者之照片或錄影，會侵害到受訪者之隱私
    法益，但記者採訪之手段若為該次採訪所必須，經法益權衡
    的結果，認為新聞自由應受保護時，基於對新聞自由之保障
    ，自應認為該錄音、錄影或拍照之行為係有正當理由，不符
　　合刑法第三百十五條之一構成要件中「無故」之要件。至此
　  舉是否構成「人格權」之侵害，而以民事手段請求損害賠償
    ，係另一問題，與是否成立犯罪，繩以刑事制裁，二者並無
    必然關係。換言之，刑法「妨害秘密罪章」之立法目的，在
    保障個人之隱私及財產，不允許以竊錄或播送非公開談話等
    方式，侵犯他人在憲法上所保障第十二條秘密通訊自由、第
    十五條生存權、財產權、第十條居住權等個人法益。惟該權
    利並非絕對不可侵犯，就如同新聞自由亦非絕對權利一般，
    此從憲法第二十三條之限制規定即可明瞭。從而，如行為人
    侵害秘密通訊自由之行為，若具有法律之正當理由，應係阻
    卻違法之行為。但從刑法第三百十五條之一之構成要件可知
    ，立法者將「無故」置入構成要件中，顯係提早在評價構成
    要件之階段即進行判斷，而排除有正當理由之「妨害秘密」
    行為。行為人並非為任何法益之保護，而去侵害隱私法益，
    當然構成本條所稱之「無故」，惟行為人為了保護某一法益
    （如新聞自由），而侵犯了另一法益，此即屬法益比較衡量
    之問題，選擇以民事手段賠償解決，或可為其中之選項，但
    絕非以刑事妨害秘密罪章處理，此觀前揭有關其構成要件之
    說明自明。故自訴人所提臺灣臺北地方法院九十四年度北簡
    字第三八五二二號簡易判決，雖認被告侵害肖相權，判決賠
    償新臺幣三千元，仍不能執為本案有罪之證據。
六、再者，被告以壹傳媒公司記者身分對自訴人進行採訪，其對
    象係自訴人「乙○○」，此與自訴人係「園長」、「所長」
    無涉，更無所謂報導不實之情形。且該次採訪係被告任職之
    壹傳媒公司基於讀者林姿君投訴，指「私立奇豆托兒」有剋
    扣員工薪資乙事所為。自訴人亦不否認被告有表明其為「壹
    週刊」記者之身分，此觀被告提出錄音譯文之對話內容自明
    （見原審卷第二十六頁至第三十九頁），足認自訴人在受被
    告詢問該薪資爭執事件時，明瞭被告係進行新聞事件之採訪
    ，亦知悉其所陳述之事將會登載在「壹週刊」上。另觀諸採
    訪錄音譯文中，自訴人稱「所以你們要報導就是了，這部分
    我要問過總公司」等語即明。次查，依被告提出之採訪錄音
    譯文可知，被告對此事進行電話、現場採訪多次，其採訪可
    謂詳盡；其間自訴人對於被告採訪時，未曾表明其非奇豆托
    兒所之「園長」，而自訴代理人於本院準備程序中亦稱：自
    訴人對被告稱其為「園長」一事，既未承認，也未否認云云
    ，當使被告認自訴人係可對本受訪議題發言之人；且自訴人
    對於被告詢問林姿君被扣薪事之始末陳述纂詳；且被告採訪
    後認為其係該托兒所之「園長」，並據以平衡報導（即所方
    說詞、投訴讀者說詞、律師法律意見），其採訪及報導過程
    ，尚稱允當。雖該採訪錄音未經自訴人同意，而有侵害自訴
    人隱私法益之情事，但審酌該次報導所糾舉者乃「私立奇豆
    托兒所」是否違反勞動基準法剋扣員工薪資之事，該項議題
    與公眾利益有關；且「私立奇豆托兒所」該項行為事後亦遭
    臺北市政府勞工局處分，此有九十五年六月二日北市勞二字
    第０九五三二九二九七００號一紙在卷可按，該篇報導亦有
    教化意義；另參酌「壹週刊」讀者投訴專欄，本在揭發其所
    認為不公平之事，其對投訴者、被投訴者、相關專業人員及
    涉關法律意見等採訪而得之內容據以報導，尚稱衡平。足徵
    ，自訴人雖有隱私法益受侵害之情事，經與新聞自由法益衡
    量的結果，認為自訴人之法益應予退讓，故該採訪錄音尚非
    「無故」。綜上可知，被告採訪錄音可認為有正當理由。蓋
    記者之採訪錄音，無非係被報導者事後認為報導不實，若訴
    以加重誹謗時，可供舉證所用之重要證明物件，難謂係出於
    不法之目的，亦應認為屬於新聞自由保障之一部。
七、又被告雖否認該篇報導中自訴人之照片係其所攝影，辯稱：
    該相片拍攝自訴人之角度，係從左下方往右上方拍攝，伊當
    時與自訴人面對面，不可能以這種角度拍攝，所以攝影另有
    其人，只是忘了姓名等語。而自訴人則否認現場另有他人，
    故僅對被告一人提起自訴，雙方各執一詞。惟依卷附現場放
    大照片顯示（附原審卷第一三五頁），被告之雙手出現在右
    上角門框外，攝影之角度則係自左下方往上方拍攝，顯然另
    有他人手持相機為之，故被告此部分之辯解尚屬可採。但縱
    另有一不知名之攝影記者在場，衡諸採訪時如遇採訪、攝影
    為不同人時，通常在該次事件之採訪前，同一採訪小組必定
    會對今日之採訪，事先推演各種突發情形以為因應，故對於
    拍攝自訴人相片之事，縱然係另一不詳姓名之人所為，被告
    亦難以不知情推諉。況該不知名之攝影記者既係應被告之要
    求前往攝影，其作為如同被告之手足接受被告之指揮，則其
    所為之攝影行為，被告仍應負責。然被告因採訪自訴人多次
    後，因該托兒所對於剋扣林姿君薪資之事仍未解決，被告亦
    始終不透露該托兒所負責人之行蹤（見前開錄音譯文），被
    告方對自訴人攝影並予以刊登，係合理採訪行為之一部，縱
    然有侵害自訴人隱私法益，但權衡新聞自由之保護，揭發該
    勞保紛爭之公益性，及報導內容足以教化社會大眾等情形，
    應認為該刊登照片行為並非「無故」，仍難認為成立刑法妨
    害秘密罪。
八、綜上所述，自訴人所舉之各項證據，不足以證明被告涉犯刑
    法妨害秘密罪責。此外，本案復查無其他積極證據足以證明
    被告有被訴之犯行，不能證明被告犯罪。原審經詳加調查後
    ，援引上開理由判處被告無罪，認事用法並無違誤，自訴人
    仍執陳詞上訴，並指摘原判決不當，依前揭說明，其上訴為
    無理由，應駁回之。
據上論斷，應依刑事訴訟法第三百六十八條判決如主文。
中　　華　　民　　國　　96　　年　　2 　　月　　6 　　日
                  刑事第四庭  審判長法　官  蔡秀雄
                                    法  官  陳國文
                                    法  官  鄭水銓
以上正本證明與原本無異。
自訴人如不服本判決，應於收受送達後十日內向本院提出上訴書
狀，其未敘述上訴之理由者，並得於提起上訴後十日內向本院補
提理由書狀（均須按他造當事人之人數附繕本）。
被告不得上訴。
                                    書記官  劉貞達
中　　華　　民　　國　　96　　年　　2 　　月　　8 　　日
